【裁判字號】    90,訴,1304
【裁判日期】    920116
【裁判案由】    偽造文書等
【裁判全文】
臺灣桃園地方法院刑事判決                          九十年度訴字第一三四號
    公  訴  人  臺灣桃園地方法院檢察署檢察官
    被      告  甲○○  女三十.
    被      告  乙○○  男三十.
右列被告因偽造文書等案件，經檢察官提起公訴（九十年度偵字第八二一一號），本
院判決如左：
    主    文
甲○○連續與有配偶之人相姦，處有期徒刑伍月，如易科罰金，以參佰元折算壹日；
又共同行使偽造私文書足以生損害於公眾及他人，處有期徒肆月，如易科罰金，以參
佰元折算壹日，附表編號一所示「丙○○」之署名沒收。應執行有期徒刑捌月，如易
科罰金，以參佰元折算壹日，附表編號一所示「丙○○」之署名沒收。緩刑參年。
乙○○連續有配偶而與人通姦，處有期徒刑伍月，如易科罰金，以參佰元折算壹日；
又共同行使偽造私文書足以生損害於公眾及他人，處有期徒肆月，如易科罰金，以參
佰元折算壹日，附表編號一所示「丙○○」之署名沒收。應執行有期徒刑捌月，如易
科罰金，以參佰元折算壹日，附表編號一所示「丙○○」之署名沒收。緩刑參年。
    事    實
一、乙○○係丙○○之夫，為有配偶之人，甲○○亦明知乙○○為有配偶之人，二人
    竟基於概括之犯意，自民國八十四年底起至九十年底止，連續在甲○○位於桃園
    縣八德市○○街四三三巷二十六號一樓住處等處，通姦、相姦多次。其間，甲○○先於八十五年十二月二十四日為乙○○產下一女，礙於婚生推定之規定，須從
    甲○○配偶鄭文義（未據告訴）之姓氏，取名為鄭子怡；復於八十六年年底，甲○○二度懷孕，為免再囿於婚生推定之規定，竟與乙○○共同基於行使偽造私文
    書概括之犯意聯絡，於八十七年三月十七日，自乙○○處收受其配偶丙○○之身
    分證及健保卡後，持往不知情李奇拔（另由桃園地方法院檢察署為不起訴處分）
    經營位在桃園縣八德市○○路二九號之「李奇拔婦產專科診所」，以丙○○之名
    就診，掛號時填寫丙○○之資料於初診病歷表，持以向診所辦理掛號。嗣經李奇
    拔診斷確定懷孕後，診所人員便以丙○○之名製發孕婦健康手冊予甲○○，之後
    其連續於八十七年四月十五日、五月十一日、六月十一日、七月八日、七月二十
    二日、八月五日、八月十三日，持該手冊赴院進行產檢，於同年九月八日、九月
    十七日，則因該手冊用罄，遂再持丙○○之健保卡赴診，俟同年九月十九日甲○○生產後辦理出院時，復偽造「丙○○」簽名署押於如附表編號一之自動出院同
    意書上，偽造丙○○名義之自動出院同意書，並持以向上開診所人員行使，足以
    生損害於丙○○及「李奇拔婦產專科診所」。迨其等取得李奇拔以生父乙○○、
    生母丙○○之名出具之出生證明書後，二人為辦理該新生兒出生登記，共同基於
    使公務員登載不實事項於所掌文書之犯意聯絡，乙○○（起訴書誤載為甲○○）
    旋即於同年九月二十二日，持上開出生證明書至桃園縣八德戶政事務所申報林芷
    璇出生戶籍登記，使該管公務員將林芷璇之生父母為乙○○及丙○○之不實事項
    以電磁記錄登載於職務上所掌之電腦戶政系統內，得以利用電腦之處理列印戶籍
    謄本為表彰林芷璇之生父母為乙○○、丙○○之證明，足以生損害於戶政機關戶
    籍管理之正確性、林芷璇及丙○○等，迄九十年一月三日，丙○○發現其等姦情
    後，乙○○始供出全情。
二、案經丙○○訴由台灣桃園地方法院檢察署檢察官偵查起訴。
    理    由
一、右揭犯罪事實，業據被告乙○○、甲○○坦承不諱，核與告訴人丙○○指訴情節
    ，證人李奇拔於偵查中供述之情節相符。又按刑法第三百三十九條第二項詐欺得
    利罪之成立，須以行為人出於意圖為自己或第三人不法之利益，施用詐術使人陷
    於錯誤而將本人或第三人之物交付為成立要件，故如行為人並無不法意圖，或其
    所用之方法不能認為係詐術，即與構成要件不符而不成立該罪。經查，被告甲○○當時既然確實有全民健康保險之身分，則其即有權利以健保身分看診，故雖持
    他人之全民健康保險卡看診而有不當，然仍應足認並無意圖自己不法利益之意圖
    ；且因其本即具有全民健康保險之身分，亦應認其並非施用詐術以取得全民健康
    保險之身分；另因其具有全民健康保險之身分，中央健康保險局及「李奇拔婦產
    專科診所」亦均不致於因而受有損害。被告甲○○此部分之行為與詐欺罪之要件
    不符，附此敘明。此外，復有戶籍謄本二份、林芷嫙之出生證明書一份、被告甲○○冒用丙○○名義之所填寫之初診病歷表、「李奇拔婦產專科新生兒出生記錄
    單」、病歷及自動出院同意書各一份（以上均影本）及桃園縣八德市戶政事務所
    九十一年九月三日桃德戶字第０九一０００四八八六號函檢附林芷璇出生登記申
    請書、出生證明書及相關戶籍資料各一份及本院九十年親字第一三一號民事判決
    影本一份等附卷可稽，足徵被告二人自白與事實相符，故本件被告二人事證明確
    ，犯行洵堪認定。
二、核被告乙○○所為，係犯刑法第二百三十九條前段之通姦罪、刑法第二百十六條
    、刑法第二百十條之行使偽造私文書罪、刑法第二百十四條之使公務員登載不實
    事項於所掌公文書罪；被告甲○○所為，係犯刑法第二百三十九條後段相姦罪、
    同法第二百十六條、第二百十條之行使偽造私文書罪、同法第二百十四條之使公
    務員登載不實事項於所掌公文書罪。被告甲○○偽造「丙○○」署名係偽造私文
    書之部分行為；又其偽造私文書後復持以行使，偽造私文書之低度行為應為行使
    偽造私文書之高度行為所吸收，均不另論罪，應依行使偽造私文書論處。被告二
    人就行使偽造私文書及使公務員登載不實之犯行，有犯意聯絡及行為分擔，為共
    同正犯。被告乙○○先後通姦之犯行，被告甲○○先後相姦犯行，均時間緊接，
    方法相同，所犯各均係犯罪構成要件相同之罪，顯係均基於概括犯意為之，均為
    連續犯，均應依刑法第五十六條就各人所犯各罪各論以一罪，並各依法加重其刑
    。被告乙○○、甲○○所犯上開行使偽造私文書罪及使公務員登載不實事項於所
    掌文書罪間，有方法結果之牽連關係，依刑法第五十五條之規定，均各應從較重
    之行使偽造私文書罪處斷。被告乙○○所犯上開連續通姦及行使偽造私文書罪間
    ；被告甲○○所犯上開連續相姦及行使偽造私文書罪間，被告二人各所犯各罪間
    ，犯意各別，罪名不同，應分論併罰。起訴書犯罪事實欄未敘及被告二人於九十
    年一月三日為告訴人知悉查獲後，各再犯通、相姦之犯行，然該部分事實與公訴
    人起訴之犯罪事實既具有連續犯裁判上一罪之關係，應為起訴效力所及，本院自
    應併予審究。爰審酌被告等犯罪之動機、方法、所生危害、犯後坦承不諱態度尚
    稱良好等及其他一切情狀，各量處如主文所示之刑，並各諭知易科罰金之折算標
    準。又查被告二人前均未曾受有期徒刑以上刑之宣告，發生通、相姦行為長達數
    年，造成告訴人身心傷害，固有未當，惟審酌被告乙○○與告訴人育有二子女，
    被告乙○○與被告甲○○亦生有二女，若遽然令被告二人入監執行，恐對所生子
    女未能妥善照顧，再審酌被告乙○○於本院訊問、審理時盡力籌湊金錢補償告訴
    人，先後二次給付共計新台幣十九萬元，並當庭交付告訴人點收無訛（見本院九
    十一年十月四日訊問筆錄、九十一年十二月二十六日審理筆錄），事後已坦承犯
    行，頗具悔意，經此刑之宣告後，應知警惕而無再犯之虞，綜合上情本院因認暫
    不執行其刑為當，予以宣告緩刑三年，用啟自新。
三、沒收：
  (一)附表編號一至三所示偽造丙○○署名依刑法第二百十九條規定，不問屬於犯人與
    否，沒收之。
  (二)孕婦健康手冊、出生證明並非偽造，理由詳如後述，公訴人所指偽造一節容有誤
    會，上開物品為被告甲○○冒名就診，行使偽造文書犯罪所得之物，然現已滅失
    ，業據被告二人供明在卷，爰不予宣告沒收，應予敘明。
四、不另為無罪之諭知：
  (一)公訴意旨另以：被告乙○○與被告甲○○共同基於偽造署押及行使偽造特種文書
    之概括犯意聯絡，被告甲○○至位在桃園縣八德市○○路二九號之「李奇拔婦產
    專科診所」，冒用丙○○之名就診，掛號時偽填丙○○之資料及偽造「丙○○」
    之簽名署押初診病歷表姓名欄內，被告甲○○經李奇拔診斷確定懷孕後，診所人
    員便以丙○○之名製發孕婦健康手冊予甲○○，之後其連續於八十七年四月十五
    日、五月十一日、六月十一日、七月八日、七月二十二日、八月五日、八月十三
    日，持該手冊赴院進行產檢，於同年九月八日、九月十七日，則因該手冊用罄，
    迨被告甲○○生產後，其等取得李奇拔以生父乙○○、生母丙○○之名出具之出
    生證明書後，二人為辦理該新生兒出生登記，由被告乙○○持往戶政機關辦理新
    生兒出生登記，因認被告乙○○、甲○○涉有、偽造署押及連續行使偽造特種文
    書罪嫌，被告二人利用診所不知情之承辦人員及李奇拔醫生分別製發孕婦健康手
    冊及出生證明書，為間接正犯云云。
  (二)按郵政存簿儲金提款單儲戶姓名欄填寫儲戶姓名，與填寫帳號之用意相同，僅在
    識別帳戶為何人，以便郵政人員查出存戶卡片，既非表示儲戶本人簽名之意思，
    則未經儲戶本人授權而填寫其姓名，尚不生偽造署押問題，原第一審判決竟認為
    係偽造蘇某署押，並依刑法第二百十九條諭知沒收，自屬於法有違（最高法院七
    十年台上字第二四八０號判例參照），經查被告甲○○在「李奇拔婦產專科診所
    」初診病歷表內姓名欄填寫「丙○○」，依照上開判例意旨，僅在識別病患為何
    人，以利診所人員查出病患病歷，，既非表示病患丙○○簽名之意思，則未經本
    人授權而填寫「丙○○」，被告甲○○尚不生偽造署押之問題，從而被告二人自
    難以刑法第二百十七條偽造署押罪相繩。
  (三)所謂間接正犯，係指犯罪行為人不親自實施犯罪，而利用無責任能力人或無犯罪
    意思之人實施犯罪而言，故必須被利用人之行為成立犯罪時，該利用者始能依間
    接正犯論處。而刑法第二百十二條之偽造特種文書罪，以無製作權之人冒用有製
    作權者之名義而制作該文書為要件，如果制作該文書者，對於此種文書本有制作
    之權，即不發生偽造問題（最高法院八十六年度台非字第二六五號判決意旨參照
    ）。本件「李奇拔婦產專科診所」承辦人員及李奇拔醫生，分別製發孕婦健康手
    冊及出生證明，乃診所承辦人員及李奇拔醫生本於業務，有權製作之文書，自無
    偽造可言，該孕婦健康手冊及出生證明既非偽造，被告二人自無成立偽造孕婦健
    康手冊及出生證明間接正犯，觸犯刑法第二百十二條偽造特種文書之餘地。從而
    被告甲○○持上開孕婦健康手冊至「李奇拔婦產專科診所」就診行使，被告乙○○持出生證明至戶政機關辦理新生兒出生登記，自亦不構成刑法第二百十六條、
    第二百十二條之行使偽造特種文書罪。
  (四)上開孕婦健康手冊及出生證明，既分屬診所承辦人員及李奇拔醫生製發，自屬刑
    法第二百十五條規定之從事業務之人，業務上作成之文書。而按刑法第二百十五
    條之罪，以從事業務之人，明知為不實之事項，而登載於其業務上作成之文書，
    足以生損害於公眾或他人者，為其成立要件。故如非從事業務之人，而係普通人
    使不知情之從事業務之人登載不實之事項於其業務上作成之文書，因刑法就此並
    無處罰明文，依罪刑法定原則，自無從逕依該法條論罪。從而，刑法第二百十五
    條之罪，應認有排斥普通人成立間接正犯理論之適用，此觀同法第二百十三條與
    第二百十四條之關係，其意甚明（最高法院八十六年度台上字五一二五號、八十
    八年度台上字第三一一六號判決意旨參照）。依照最高法院判決意旨，被告二人
    之行為不該當刑法第二百十五條從事業務之人業務登載不實罪之間接正犯，從而
    被告二人分別行使孕婦健康手冊及出生證明，亦不構成刑法第二百十六條、第二
    百十五條之行使從事業務之人業務登載不實罪。
  (五)綜上所述，被告甲○○在診所初診病歷表姓名欄填寫「丙○○」及被告二人分別
    行使孕婦健康手冊及出生證明之行為，不構成偽造署押、行使偽造特種文書及行
    使從事業務之人業務登載不實事項之罪，此外又查無其他證據足認被告有偽造署
    押、行使偽造特種文書及行使從事業務之人登載不實事項犯行，惟此部分偽造署
    押為前開偽造文書犯行之部分行為，而行使偽造特種文書及行使從事業務之人登
    載不實事項於所掌文書罪與前開論罪科刑部分有牽連犯裁判上一罪之關係，爰不
    另為無罪之諭知，附此敘明。
據上論斷，應依刑事訴訟法第二百九十九條第一項前段、刑法第二十八條、第五十六
條、第二百十六條、第二百十條、第二百十四條、第二百三十九條、第五十五條、第
五十一條第五款、第四十一條第一項前段、第二項、第七十四條第一款、第二百十九
條、罰金罰鍰提高標準條例第一條前段、第二條，判決如主文。
本案經檢察官許曉微到庭執行職務。
中      華      民      國    九十二    年      一      月     十六     日
                                臺灣桃園地方法院刑事第庭
                                      法  官  黃永定
右正本證明與原本無異。
如不服本判決，應於判決送達後十日內，向本院提出上訴狀。
                                      書記官  施春祝
中      華      民      國    九十二    年      一      月     二十     日
附表：
┌──┬──────────────┬────┬────────────┐
│編號│名                     稱 │數    量│沒收性質                │
├──┼──────────────┼────┼────────────┤
│ 一 │丙○○名義之自動同意出院書內│一    枚│偽造之署押              │
│    │有偽造「丙○○」之簽名署押  │        │                        │
└──┴──────────────┴────┴────────────┘
附論罪科刑依據之法條：
刑法第二百三十九條
有配偶而與人通姦者，處一年以下有期徒刑。其相姦者亦同。
刑法第二百十六條
行使第二百十條至第二百十五條之文書者，依偽造、變造文書或登載不實事項或使登
載不實事項之規定處斷。
刑法第二百十條
偽造、變造私文書，足以生損害於公眾或他人者，處五年以下有期徒刑。
刑法第二百十四條
明知為不實之事項，而使公務員登載於職務上所掌之公文書，足以生損害於公眾或他
人者，處三年以下有期徒刑、拘役或五百元以下罰金。


司法院資訊處製作；財團法人民間司法改革基金會備份。
